臺灣高等法院花蓮分院刑事判決　　　　　　　　　九十三年度上重訴字第一二號
　　上　訴　人　
　　被　　　告　乙○○
　　指定辯護人　甲○○律師
右上訴人即被告因違反槍砲彈藥刀械管制條例案件，不服臺灣臺東地方法院九十三年
度重訴字第一號中華民國九十三年六月二十三日第一審判決（起訴案號：臺灣臺東地
方法院檢察署九十二年度偵字第二七一０號），提起上訴，本院判決如左：
    主  文
原判決撤銷。
乙○○共同意圖供自己犯罪之用，未經許可製造爆裂物，累犯，處有期徒刑拾年；併
科罰金新臺幣玖萬元，罰金如易服勞役，以銀元參佰元即新臺幣玖佰元折算壹日；褫
奪公權捌年。扣案之爆裂物壹枚及黑色火藥壹包（驗餘淨重肆拾參點伍柒公克）均沒
收。
    事  實
一、乙○○前因妨害自由案件，經最高法院判處有期徒刑七月確定，於民國（下同）
    九十二年九月十六日執行完畢。竟仍不知悔改，於九十二年十一月十七日晚間八
    時餘，與暫住其家中之蕭先生（年紀約七十歲，名字、住所不詳），同往住家附
    近位於臺東縣卑南鄉○○村○○路六四五號石慧所經營之卡拉ＯＫ店消費，而與
    其他顧客發生爭執；數日後對方曾至其住家庭院尋釁，林宴守與蕭先生竟共同意
    圖於對方再尋釁炸傷對方而基於供自己犯罪使用，於同年月某日在其臺東縣卑南
    鄉○○村○○路六四二號住處內，未經中央主管機關許可，私自以煙火類之火藥
    、甩炮、玻璃碎片、圖釘、棉花、爆引及竹筒等物品，製造具有殺傷力之爆裂物
    一枚。嗣經警於九十二年十二月十一日下午五時許，經乙○○之同意，在其上址
    住處內及屋外龍眼樹下搜索查獲，並扣得爆裂物一枚、黑色火藥一包（其中零點
    零三公克供鑑驗用罄，驗餘淨重四十三點五七公克）、玻璃碎片一包、鞭炮一串
    及市售火球二顆。
二、案經臺東縣警察局臺東分局報請臺灣臺東地方法院檢察署檢察官偵查起訴。
    理  由
一、訊之上訴人即被告（以下簡稱被告）乙○○坦承與蕭先生共同製造扣案之爆裂物
    一枚，惟辯稱：所製造之爆裂物僅以膠帶封口，整個爆裂物並不是密封狀態，應
    該不會爆炸，即使能爆炸，也可能沒有殺傷力，且該爆裂物並未經實際引爆測試
    ，無法證明具有殺傷力；且製造爆裂物之目的是用來防身，並不是要用來犯罪云
    云。惟查：
（一）右揭被告自白與蕭先生，於九十二年十一月十七日晚間八時餘，同往住家附近
      石慧所經營之卡拉ＯＫ店消費，而與其他顧客發生爭執一節；核與證人即卡拉
      ＯＫ店之負責人石慧於檢察官偵查中證述情節相符（見偵查卷第五三頁背面）
      ，應認屬實。
（二）另於數日後對方曾至被告住家庭院尋釁，林宴守與蕭先生乃共同意圖於對方再
      尋釁炸傷對方，而在其住處內，製造扣案之爆裂物一枚等情，亦據被告於原審
      供述甚詳（見原審卷第八九頁）。雖證人即被告之父林清義證述否認有人尋釁
      及蕭先生共同製造爆裂物云云；惟證人林清義在偵查中證述：（檢察官問：為
      何知道你兒子做的炸彈藏在龍眼樹下？）是蕭先生要走的那一天我特別問他，
      我兒子做的炸彈藏在哪裡，他告訴我藏在龍眼樹下等語（見偵查卷第五二頁）
      。如蕭先生未共同製造爆裂物，應不可能知悉被告藏放爆裂物之地點；故證人
      林清義此部分證言，難以採信，應認被告所供與事實相符，亦屬實情。被告既
      自承其製造之爆裂物係預備拿來向人丟擲所用，堪認被告確係意圖供自己犯罪
      之用而製造爆裂物無訛。而所謂正當防衛，乃針對現在進行之不法侵害或攻擊
      行為所為之必要防衛；本件因對方前之挑釁行為，非屬現正進行之不法侵害或
      攻擊行為，被告於對方挑釁後始製造爆裂物自無正當防衛之可言，而仍屬違法
      行為至明。
（三）又扣案被告製造之爆裂物經送請內政部警政署刑事警察局鑑驗結果，發現該爆
      裂物內含之黑色粉末檢出碳粉、鋁粉、鎂粉、磷、硫磺及過氯酸鉀等成分，認
      係煙火類火藥，且該爆裂物內含竹筒一個約一百二十公克，煙火類火藥一百二
      十公克，甩炮十八顆，玻璃碎片重約一百一十公克，圖釘十三枚，棉花二塊，
      爆引一條長約五十四公分，其爆裂結構完整，認具有殺傷力；另送鑑之二枚市
      售之火球，其各重約一百四十公克及九十公克，並無改造、變造之情形等情，
      有該局九十三年一月十五日刑鑑字第０九三０００一九二八號及九十三年三月
      十五日刑偵五字第０九三００五八七八四號鑑驗通知書各一紙在卷可稽。又扣
      案之黑色粉末一包（其中零點零三公克供鑑驗用罄，驗餘淨重四十三點五七公
      克），經採樣送請內政部警政署刑事警察局鑑驗結果，檢出含有碳粉、鋁粉、
      鎂粉、硝酸鉀、過氯酸鉀等成分，認係煙火類火藥等情，亦有該局九十三年二
      月二十七日刑鑑字第０九二０二四五七三七號鑑驗通知書一紙附卷足憑。並有
      現場蒐證照片十張在卷，及爆裂物一枚、黑色火藥一包（其中零點零三公克供
      鑑驗用罄，驗餘淨重四十三點五七公克）等物品扣案，可資佐證。
（四）扣案之爆裂物經內政部警政署刑事警察局鑑驗結果認具有殺傷力乙節，已如前
      述；再參以內政部警政署刑事警察局乃國內鑑定槍砲、彈藥之專業機構，其鑑
      定能力在社會上具有相當之公信力，且該局係以檢視法、Ｘ光透視法、遙控拆
      解法、呈色試驗法、燃燒試驗法、氣相層析質譜分析法、掃瞄式電子顯微鏡Ｘ
      射線能譜分析法及紅外線光譜分析法等多項方法進行鑑驗，其鑑驗之過程甚為
      詳細，是其鑑驗之結果自堪採信。且鋁與過氯酸鉀之結合，若遇高溫，將產生
      巨大短暫或長而尖銳之聲響，並造成強光及接近高爆藥之爆速等情，係經科學
      試驗證實之定論（詳參原審卷附之刑事鑑識學資料）。本件扣案爆裂物內之粉
      末既含有碳粉、鋁粉、鎂粉、磷、硫磺及過氯酸鉀等成分，且數量多達一百二
      十公克；依前開說明，足徵扣案之爆裂物若遇熱將產生接近高爆藥之爆炸，況
      該爆裂物內另有玻璃碎片及圖釘等尖銳物品，藉由火藥之爆炸力射出後，自將
      對人體造成傷害。此外，鑑定通知書內雖未列出爆裂物內火藥之碳粉、鋁粉、
      鎂粉、磷、硫磺及過氯酸鉀等成分之比例，惟該爆裂物所含之火藥為煙火類火
      藥，既經內政部警政署刑事警察局鑑驗屬實，自應具有爆炸力，是扣案之爆裂
      物縱未引爆測試，亦已足認確實具有殺傷力無訛。
（五）至被告雖另稱「丙○○」亦共同製造爆裂物云云，然被告於警訊、偵查均僅供
      稱係與蕭先生共同製造爆裂物，迄原審起始提及「丙○○」之人，已難認其此
      部分自白屬實；且經本院傳訊證人丙○○，始知證人丙○○為被告之姊夫，又
      證人丙○○當庭依刑事訴訟法第一百八十條第一項第一款規定拒絕證言，而無
      從查證被告此部分之供述是否與事實相符。另被告請求調查出售鞭炮之商家，
      惟並未提出商家名稱及住址，本院即無從查證。又辯護人請求再傳訊證人林清
      義及石慧，惟證人林清義已在原審行交互詰問；而證人石慧經原審以掛號方式
      寄送傳票，遭郵局以「原地址查無此人」為由退回，被告既未提供證人石慧之
      其他地址以供本院傳喚，且證人石慧業於檢察官偵查中到庭具結證述明確，爰
      認該二證人均無再傳訊之必要。被告雖質疑證人石慧於檢察官偵查中之訊問筆
      錄非書記官所製作，但依刑事訴訟法第四十三條規定，如無書記官在場，檢察
      官本得指定其他在場執行公務之人員製作筆錄，是該份筆錄之製作並不違反法
      定程序，均附此敘明。
（六）綜上所述，被告前開辯解，均不足採信。本件事證已經明確，被告違反槍砲彈
      藥刀械管制條例之犯行，堪予認定。
二、查依內政部八十六年十一月二十四日臺（八六）內警字第八六七０六八三號公告
    之「各類槍砲、彈藥主要組成零件種類」表，火藥係爆裂物之主要組成零件。核
    被告所為，係犯槍砲彈藥刀械管制條例第七條第三項、第一項之意圖供犯罪之用
    而製造爆裂物罪。其未經許可持有爆裂物之主要組成零件行為，為製造爆裂物之
    階段行為，而其未經許可持有爆裂物之低度行為，則為製造之高度行為所吸收，
    均不另論罪。其與蕭先生就本件犯行有犯意之聯絡，行為之分擔，均為共同正犯
    。被告前因妨害自由案件，經最高法院判處有期徒刑七月確定，於九十二年九月
    十六日執行完畢，有臺灣高等法院被告全國前案紀錄表在卷可按，其受有期徒刑
    之執行完畢，五年內再犯本件有期徒刑以上之罪，為累犯，本應依刑法第四十七
    條之規定加重其刑，惟因其所犯罪名之刑度為死刑或無期徒刑，依刑法第六十四
    條第一項及第六十五條第一項之規定，死刑及無期徒刑均不得加重，故不予加重
    。原審對被告論罪科刑，固非無見；惟遽採證人林清義之證言，未認定蕭先生為
    共犯，已有未恰。再按「刑法第五十九條之規定，為裁判上之酌減，乃法院於職
    權範圍內得酌定之事項，除其裁量權之行使，明顯違反比例原則外，不得任意指
    摘，以為第三審上訴理由。本件原判決以被告雖意圖販賣而販入毒品，但尚未售
    出即為警查獲，而販賣第一級毒品罪，法定刑為死刑或無期徒刑，法重情輕，如
    處以法定最低度刑無期徒刑，猶嫌過重，其犯罪情狀，在客觀上足以引起一般同
    情，因本於職權之運用，依刑法第五十九條之規定酌減其刑，於法自無不合。況
    我國刑法係採教育刑主義，苟予長期教育改造，已可令其改過遷善，達防衛社會
    之目的，即無予以終身禁錮之必要」（最高法院九十二年度台上字第五四六八號
    判決參照）。查本件被告係因與之爭執之對方至家中尋釁後，而起意製造本件爆
    裂物，情非無可憫恕，且審之扣案爆裂物係以竹筒填充火藥、甩炮、玻璃碎片、
    圖釘、棉花等物品，殺傷力應屬有限，又未經使用即為警查獲；而意圖供自己犯
    罪之用未經許可製造爆裂物罪，法定刑為死刑或無期徒刑，法重情輕，如處以法
    定最低度刑無期徒刑，猶嫌過重，其犯罪情狀，在客觀上顯足以引起一般同情，
    原審未依刑法第五十九條之規定酌減其刑，亦有未合。被告上訴意旨否認係意圖
    供自己犯罪之用而製造爆裂物，及本件爆裂物有殺傷力云云；雖無理由，但原判
    決既有如上未恰之處，仍應撤銷改判。爰審酌被告犯罪之動機、目的、手段，犯
    罪時所受之刺激及其品性、生活狀況、智識程度、犯罪所生之損害，及犯罪後態
    度等一情狀，量處如主文第二項所示之刑，罰金部分並諭知易服勞役之折算標準
    ，另依刑法第三十七條第二項之規定，宣告褫奪公權。扣案之爆裂物一枚具有殺
    傷力，及扣案之黑色粉末一包（其中零點零三公克供鑑驗用罄，驗餘淨重四十三
    點五七公克）係煙火類火藥，為爆裂物之主要組成零件等情，均已如前述，是該
    等物品自屬違禁物，均應依刑法第三十八條第一項第一款規定宣告沒收。至扣案
    之玻璃碎片一包、鞭炮一串、火球二顆，並無證據證明與被告本件犯行有關，且
    係得沒收之物，爰不為沒收之諭知，併予敘明。
據上論斷，應依刑事訴訟法第三百六十九條第一項前段、第三百六十四條、第二百九
十九條第一項前段，槍砲彈藥刀械管制條例第七條第三項、第一項，刑法第十一條前
段、第四十七條、第五十九條、第四十二條第二項、第三十七條第二項、第三十八條
第一項第一款，罰金罰鍰提高標準條例第二條，現行法規所定貨幣單位折算新臺幣條
例第二條，判決如主文。
本案經檢察官翟光軍到庭執行職務。
中      華      民      國    九十三    年      十      月     十四     日
                                    審判長法官  蔣  有  木
                                          法官  黃  永  祥
                                          法官  林  德  盛
右正本證明與原本無異。
如不服本判決，應於送達後十日內，向本院提出上訴狀。其未敘述理由者，並應於提
出上訴狀後十日內向本院補提理由狀(須附繕本)。
                                        書記官  劉  夢  蕾
中      華      民      國    九十三    年      十      月     十四     日
附錄本案論罪科刑法條全文
槍砲彈藥刀械管制條例第七條第三項、第一項
未經許可，製造、販賣或運輸火砲、肩射武器、機關槍、衝鋒槍、卡柄槍、自動步槍
、普通步槍、馬槍、手槍或各類砲彈、炸彈、爆裂物者，處死刑、無期徒刑或七年以
上有期徒刑；處徒刑者，併科新台幣三千萬元以下罰金。
意圖供自己或他人犯罪之用，而犯前二項之罪者，處死刑或無期徒刑；處徒刑者，併
科新台幣五千萬元以下罰金。
